ACORDAO-COMPLETO-2522776

ACÓRDÃO 44/2022 ATA 1/2022 - SEGUNDA CÂMARA

VISTOS, relatados e discutidos estes autos em que se analisa ato de concessão de pensão militar deferida pela 8ª Região Militar do Comando do Exército.  
ACORDAM os Ministros do Tribunal de Contas da União, reunidos em Sessão da 2ª Câmara, ante as razões expostas pelo Relator, e com fulcro nos incisos III e IX do art. 71 da Constituição Federal e nos arts. 1º, inciso V, e 39, inciso II, da Lei 8.443/1992, c/c o art. 259, inciso II, e 260, § 5º, do Regimento Interno/TCU:
9.1. considerar prejudicado, por perda de objeto, o exame do mérito da concessão de pensão militar instituída pelo Sr. Ary Scherer, tendo em vista o falecimento de uma das interessadas, Sra. Arilda Alire Scherer Soares;
9.2. determinar ao Comando do Exército, no prazo de 15 (quinze) dias a contar da ciência deste Acórdão, que:
9.2.1. emita novo ato de reversão de pensão militar em favor da Gislaene Therezinha Scherer de Sousa Coelho, disponibilizando-o a este Tribunal, por meio do Sistema e-Pessoal, nos termos e prazos fixados na IN/TCU 78/2018; e
9.2.2. dê ciência deste Acórdão à aludida beneficiária, encaminhando a este Tribunal, no prazo de 30 (trinta) dias, comprovante da referida ciência.

Concessão de pensão militar deferida pela 8ª Região Militar do Comando do Exército.

Segunda Câmara

3. Interessadas: Arilda Alire Scherer Soares (XXX.566.614-XX) e Gislaene Therezinha Scherer de Sousa Coelho (XXX.504.972-XX).

13.1. Ministros presentes: Bruno Dantas (Presidente), Augusto Nardes e Raimundo Carreiro.
13.2. Ministros-Substitutos presentes: Marcos Bemquerer Costa (Relator) e André Luís de Carvalho.

MARCOS BEMQUERER

Adoto como Relatório, com os pertinentes ajustes de forma, a instrução da Secretaria de Fiscalização de Integridade de Atos e Pagamentos de Pessoal e de Benefícios Sociais - Sefip, por meio da qual a concessão de pensão militar objeto destes autos foi analisada e cujo encaminhamento contou com a anuência do Procurador Júlio Marcelo de Oliveira (peças 5/7) :
"INTRODUÇÃO
Trata-se de ato de pensão militar, submetido, para fins de registro, à apreciação do Tribunal de Contas da União (TCU) , de acordo com o art. 71, inciso III, da Constituição Federal. O ato foi cadastrado e disponibilizado ao TCU por intermédio do Sistema e-Pessoal, na forma do art. 2º e 4º da Instrução Normativa TCU 78/2018.
O ato desse processo pertence às seguintes unidades:
1.1. Unidade emissora: COMANDO DO EXÉRCITO.
1.2. Unidade cadastradora:  DIRETORIA DE INATIVOS E PENSIONISTAS.
1.3. Subunidade cadastradora: SUC8 - 8ª Região Militar.
EXAME TÉCNICO
Procedimentos aplicados
Os procedimentos para exame, apreciação e registro de atos de pessoal encontram-se estabelecidos na Instrução Normativa TCU 78/2018 e na Resolução TCU 206/2007. Essas normas dispõem que os atos de pessoal disponibilizados por meio do e-Pessoal devem ser submetidos previamente a críticas automatizadas, com base em parâmetros predefinidos.
As críticas das informações cadastradas na etapa de coleta do ato foram elaboradas e validadas levando-se em conta as peculiaridades de cada ato. Os itens verificados nessa etapa são inerentes a dados cadastrais, fundamentos legais, mapa de tempo, ficha financeira, assim como eventuais ocorrências de acumulação. Trata-se de verificações abrangentes, minuciosas e precisas e sem a necessidade de ação humana e, portanto, menos suscetível a falhas. As críticas aplicadas estão discriminadas no sistema, no Menu e-Pessoal, opção 'Crítica', que podem ser acessadas mediante concessão de perfil específico a servidores do TCU responsáveis pela análise.
Além das críticas automatizadas, há verificação humana adicional no caso de haver alertas do sistema ou informações não formatadas, como esclarecimentos do gestor ou do controle interno.  
As críticas também consideram os registros do Sistema Integrado de Administração de Recursos Humanos (Siape) . O Siape disponibiliza informações atualizadas sobre as parcelas que integram os proventos, diferentemente, portanto, do e-Pessoal, que informa as parcelas no momento do registro do ato. 
Essa confrontação com o Siape fornece uma visão atual e verdadeira da situação, o que permite descaracterizar irregularidades e inconsistências que, embora constantes do e-Pessoal, já foram corrigidas.
As verificações detectadas no ato encontram-se discriminadas na aba de pendências do ato no sistema e-Pessoal, bem como no espelho do ato contemplado por esta instrução.
Exame das Constatações
Ato: 1910/2016 - Reversão - Interessado: ARY SCHERER - CPF: XXX.567.519-XX
1.4. Beneficiários: ARILDA ALIRE SCHERER SOARES (Filha) e GISLAENE THEREZINHA SCHERER DE SOUSA COELHO (Filha) .
1.5. Parecer do Controle Interno: considerar o ato Legal.
1.6. Constatação e análise: 
1.6.1. Data da reforma incompatível com o período de vigência do fundamento constitucional/legal da reforma.
1.6.1.1. Justificativa do Gestor de Pessoal: Portaria de Reforma contida na folha 32 do processo de reversão. Gestor anexou os seguintes documentos: Portaria 321-SIP-DIP, de 02 out 1984-Documento oficial.
1.6.1.2. Análise do Controle Interno: Justificativa do gestor esclarece pendência.
1.6.1.3. Análise da Equipe Técnica: Ilegal
Verificada a portaria de reforma anexada ao ato de pessoal, vislumbra-se que foi utilizado um fundamento de reforma equivocado, mas ambos fundamentos são de reforma por idade, assim entende-se que o ato continua sendo legal apesar do erro formal no ato de concessão.
Pela análise da concessão, verifica-se que a beneficiária, Sra. GISLAENE THEREZINHA SCHERER DE SOUSA COELHO, acumula cargos/proventos de origem pública, mas encontra-se amparadas pelo art. 29 da Lei nº 3765/60. Entretanto, (...) a Sra. ARILDA ALIRE SCHERER SOARES acumula, além da pensão em estudo, uma pensão do INSS e uma aposentadoria do Banco do Brasil, situação em desacordo com o art. 29 da Lei 3765/60:
'Art. 29. É permitida a acumulação:
I - de uma pensão militar com proventos de disponibilidade, reforma, vencimentos ou aposentadoria;
II - de uma pensão militar com a de outro regime, observado o disposto no art. 37, inciso XI, da Constituição Federal.'
Dessa forma, pela acumulação ilegal da Sra. ARILDA ALIRE SCHERER SOARES entende-se que a presente concessão deve receber a chancela pela ILEGALIDADE e ter seu registro negado.
1.7. O quadro resumo de ocorrências e, quando for o caso, o detalhamento da norma legal e da jurisprudência para a inconsistência acima elencada encontra-se no anexo II dessa instrução. 
1.8. Encaminhamento do ato: 
1.8.1. Considerar ILEGAL e recusar registro do ato de Pensão militar de ARY SCHERER, do quadro de pessoal do COMANDO DO EXÉRCITO, com base nos arts. 71, inciso III, da Constituição Federal, 1º, inciso V, e 39, inciso II, da Lei 8.443/1992 e 260, § 1º, do Regimento Interno/TCU;
1.8.2. Com fulcro no art. 262, caput, do Regimento Interno/TCU, determinar ao COMANDO DO EXÉRCITO que: 
1.8.2.1. dê ciência, no prazo de quinze dias, contados da notificação, do inteiro teor desta deliberação à interessada, alertando-a de que o efeito suspensivo proveniente da interposição de eventuais recursos junto ao TCU não a exime da devolução dos valores percebidos indevidamente, caso o recurso não seja provido;
1.8.2.2. informe o teor do acórdão que vier a ser prolatado, encaminhando ao TCU, no prazo de trinta dias, comprovante da data de ciência pela interessada, nos termos do art. 4º, § 3º, da Resolução TCU 170/2004;
1.8.2.3. apresente à beneficiária o direito à opção entre os cargos/proventos acumulados ilegalmente com a pensão militar/reforma para [que] tal situação se enquadre no que prescreve o art. 29 de Lei nº 3765/60;
1.8.2.4. dispense a devolução dos valores indevidamente recebidos de boa-fé até a data da ciência do COMANDO DO EXÉRCITO, do acórdão que vier a ser proferido, com base no Enunciado 106 da Súmula da Jurisprudência do TCU.
CONCLUSÃO
A abrangência e a profundidade das verificações levadas a efeito fundamentam convicção de que o ato 1910/2016 pode ser apreciado pela ilegalidade, em razão das irregularidades apontadas no item Exame das Constatações desta instrução, que representam afronta à legislação e à jurisprudência de referência.
PROPOSTA DE ENCAMINHAMENTO
Ante o exposto, com fundamento no art. 71, inciso III, da Constituição Federal, no art. 1º, inciso V, e art. 39, incisos I e II, da Lei 8.443/1992, no art. 260 do Regimento Interno/TCU, propõe-se: 
1.9. considerar ILEGAL e recusar registro do ato de pensão militar de ARY SCHERER, do quadro de pessoal do COMANDO DO EXÉRCITO, com base nos arts. 71, inciso III, da Constituição Federal, 1º, inciso V, e 39, inciso II, da Lei 8.443/1992 e 260, § 1º, do Regimento Interno/TCU;
1.10. com fulcro no art. 262, caput, do Regimento Interno/TCU, determinar ao COMANDO DO EXÉRCITO que: 
1.10.1. apresente ao beneficiário o direito à opção entre os cargos/proventos acumulados ilegalmente com a pensão militar/reforma para [que] tal situação se enquadre no que prescreve o art. 29 de Lei nº 3765/60;
1.10.2. dê ciência, no prazo de quinze dias, contados da notificação, do inteiro teor desta deliberação à interessada, alertando-a de que o efeito suspensivo proveniente da interposição de eventuais recursos junto ao TCU não a exime da devolução dos valores percebidos indevidamente, caso o recurso não seja provido;
1.10.3. informe o teor do acórdão que vier a ser prolatado, encaminhando ao TCU, no prazo de trinta dias, comprovante da data de ciência pela interessada, nos termos do art. 4º, § 3º, da Resolução TCU 170/2004;
1.10.4. dispense a devolução dos valores indevidamente recebidos de boa-fé até a data da ciência do COMANDO DO EXÉRCITO, do acórdão que vier a ser proferido, com base no Enunciado 106 da Súmula da Jurisprudência do TCU."
	É o Relatório.

não há.

Procurador Júlio Marcelo de Oliveira.

PESSOAL. PENSÃO MILITAR. ACUMULAÇÃO ILEGAL DE BENEFÍCIOS PREVIDENCIÁRIOS. DESCUMPRIMENTO DAS REGRAS DO ART. 29 DA LEI 3.765/1960. FALECIMENTO DA INTERESSADA. ATO PREJUDICADO POR PERDA DE OBJETO.

PENSÃO MILITAR (PMIL)

Secretaria de Fiscalização de Integridade de Atos e Pagamentos de Pessoal e de Benefícios Sociais - Sefip.

Em apreciação o ato de reversão da pensão militar deferida pela 8ª Região Militar do Comando do Exército e instituída pelo Sr. Ary Scherer em favor das Sras. Arilda Alire Scherer Soares e Gislaene Therezinha Scherer de Sousa Coelho, na condição de filhas do de cujus.
2. 	A Secretaria de Fiscalização de Integridade de Atos e Pagamentos de Pessoal e de Benefícios Sociais - Sefip constatou que a concessão em foco deve ser considerada ilegal, porquanto a Sra. Arilda Alire Scherer Soares recebe recursos do erário por meio de três fontes: a pensão militar ora em análise, uma pensão custeada pelo Instituto Nacional do Seguro Social - INSS e uma aposentadoria do Banco do Brasil.
3.	Desse modo, tendo em vista que a situação verificada vai de encontro ao disposto na Lei 3.765/1960, a unidade especializada, com endosso do MP/TCU, opina pela ilegalidade e negativa de registro do presente ato. 
4. 	A Lei 3.765/1960 (em sua redação original e vigente na data do óbito do militar) disciplina a possibilidade de acumulação da pensão militar nos seguintes termos: 
"Art. 29. É permitida a acumulação:  
I- de duas pensões militares; 
II- de uma pensão militar com proventos de disponibilidade, reforma, vencimentos, aposentadoria ou pensão proveniente de um único cargo civil."
5. 	Este Tribunal, por meio do Acórdão 3653/2011-TCU-Segunda Câmara  (relator Ministro Substituto André de Carvalho) , assentou que o art. 29 da Lei 3.765/1960, em sua redação original, permite a acumulação de duas pensões militares ou de uma pensão militar com vencimentos ou benefício previdenciário decorrente de um único cargo civil, sejam estes últimos vinculados ao Regime Próprio de Previdência de Servidores Públicos ou ao RGPS. 
6.	Na mesma linha de exegese, cito, entre outros, os Acórdãos 8.721/2017, 7.942/2018 e 7.450/2018, todos julgados pela Segunda Câmara e de minha relatoria, e o Acórdão 4847/2017-TCU-Segunda Câmara e de relatoria do Ministro-Substituto André de Carvalho. 
7. 	O Superior Tribunal de Justiça - STJ corrobora o entendimento acima expresso, consoante a ementa do REsp 1.434.168/RS:
"ADMINISTRATIVO E PREVIDENCIÁRIO. FILHA DE MILITAR. ACUMULAÇÃO DE PENSÃO MILITAR COM APOSENTADORIA POR TEMPO DE CONTRIBUIÇÃO AO INSS E PENSÃO POR MORTE DE EX-CÔNJUGE. IMPOSSIBILIDADE. NECESSIDADE DE OPÇÃO POR UM DOS BENEFÍCIOS PREVIDENCIÁRIOS PARA PERCEPÇÃO DA PENSÃO MILITAR. EXEGESE DO ART. 29 DA LEI N. 3.765/1960, COM REDAÇÃO VIGENTE NA DATA DO ÓBITO DO MILITAR.
1. No caso, a recorrente percebe dois benefícios previdenciários (aposentadoria por tempo de contribuição e pensão por morte do ex-cônjuge) , questionando o ato da administração do Comando da Aeronáutica que lhe exigiu a entrega do comprovante de opção por um dos benefícios previdenciários para deferimento do pedido da reversão da pensão militar por morte de seu genitor (ocorrida em 28/7/1976) , antes percebida por sua falecida genitora.
2. 'Art. 29 - É permitida a acumulação: a) de duas pensões militares; b) de uma pensão militar com proventos de disponibilidade, reforma, vencimentos, aposentadoria ou pensão proveniente de um único cargo civil' (Lei n. 3.765/1960, com redação vigente na data do óbito do militar) .
3. A acumulação de benefícios percebidos dos cofres públicos deve ser interpretada restritivamente, sob pena de ofensa ao princípio da legalidade. Deve, pois, a recorrente renunciar a um dos benefícios previdenciários se quiser perceber a pensão militar.
Recurso especial improvido. (REsp 1434168/RS; Ministro HUMBERTO MARTINS; 2ª turma; DJe 24/09/2015) ."
8. 	Como se nota, prevalece a interpretação de que a acumulação de benefícios recebidos de cofres públicos deve ser entendida de maneira restritiva. Logo, a acumulação de um benefício pensional militar com dois benefícios civis pagos pelo Regime Geral de Previdência Social deveria ser considerada ilegal. 
9. 	Nada obstante a constatação supra, verifiquei, por meio de consulta ao Sistema DGI, que a Sra. Arilda Alire Scherer Soares faleceu em 18/3/2016.
10.	Nesse sentido, o melhor encaminhamento para o presente feito é considerar o ato prejudicado, por perda de objeto, nos termos do art. 260, § 5º, do Regimento Interno/TCU.
11.	Cumpre, por fim, determinar ao órgão de origem que emita novo ato de reversão de pensão militar em favor da Gislaene Therezinha Scherer de Sousa Coelho, sem prejuízo de dar ciência do Acórdão que sobrevier à aludida interessada.
	Ante o exposto, manifesto-me por que seja adotada a deliberação que ora submeto a este Colegiado.	
TCU, Sala das Sessões, em 25 de janeiro de 2022.
MARCOS BEMQUERER COSTA
Relator